【裁判字號】    97,訴,618
【裁判日期】    970605
【裁判案由】    侵權行為損害賠償
【裁判全文】
臺灣高雄地方法院民事判決               97年度訴字第618號
原      告  甲○○
被      告  陽信商業銀行股份有限公司三鳳分公司
法定代理人  乙○○
訴訟代理人  丙○○
上列當事人間侵權行為損害賠償事件，本院於民國97年5 月22日
言詞辯論終結，判決如下：
    主      文
原告之訴及假執行之聲請均駁回。
訴訟費用由原告負擔。
    事實及理由
一、按原告於判決確定前，得撤回訴之全部或一部。但被告已為
    本案之言詞辯論者，應得其同意，民事訴訟法第262 條第1
    項定有明文。原告於本院民國97年5 月22日言詞辯論中，表
    示撤回請求被告應向財團法人聯合徵信中心註銷以原告名義
    在被告銀行開設之0000-00000-0號帳戶（以下簡稱為系爭帳
    戶）為警示帳戶部分，經被告當場表示同意（見本院卷第84
    頁），則關於原告請求被告應向財團法人聯合徵信中心註銷
    以原告名義在被告銀行所開設之系爭帳戶為警示帳戶部分，
    其訴訟繫屬因原告撤回而消滅，本院自無庸就此部分再為論
    斷，合先敘明。
二、本件原告起訴主張：原告於95年5 月11日遭不詳真實姓名年
    籍之人持偽造之原告身分證及重型機車駕照至被告銀行開戶
    ，詎被告竟忽略該偽造之身分證上記載之照片、父母、配偶
    、地址、換發地、換發日期等資料與真實不符，及原告亦未
    曾考領重型機車駕照等情；且被告亦未向戶政機關或鄰里長
    電話詢明該偽造之身分證上記載之住址有無其人，或向財團
    法人聯合徵信中心或內政部警政署網站查詢以確認其身分，
    而准予開立系爭帳戶，被告顯未盡其善良管理人之注意義務
    。被告辦理本件開戶業務並違反銀行對疑似不法或顯屬異常
    交易之存款帳戶管理辦法第13、14條、銀行防制洗錢注意事
    項第2 點及行政院金融監督管理委員會（下稱金管會）於93
    年8 月4 日發佈金管銀(一)字第0938011385號令等規定之相關
    辦理開戶程序，是被告辦理本件開戶業務顯有過失。原告因
    系爭帳戶遭詐騙集團使用，致其名譽、信用上受有非財產上
    之損害新臺幣（下同）60萬元。為此，爰依侵權行為法律關
    係提起本訴，並聲明請求：(一)被告應給付原告60萬元，及自
    起訴狀繕本送達翌日起至清償日止，按週年利率5%計算之利
    息；(二)被願供擔保請准宣告假執行。
三、被告則以：其辦理本件開戶業務時，已依金管會、財政部相
    關函示，徵提申請人之身分證及駕駛執照等雙證件，並向內
    政部戶政役系統網站查詢核對原告之身分證號碼、姓名、出
    生日期及身份證請補領記錄；因查詢結果正確，被告方配合
    辦理開戶。至父母、配偶、地址、身分證換發地，並不在被
    告得查詢之列。又被告當時並無查證監理資料之管道，而電
    話詢問鄰里長或戶政機關、向警政署網站查詢等，均無法令
    依據，是其並無未盡徵信、審核義務，更無違反善良管理人
    注意義務之情事等語，以資抗辯。並聲明求為判決：(一)駁回
    原告之訴；(二)如受不利判決，被告願供擔保請准宣告免為假
    執行。
四、兩造所不爭執之事實：
（一）偽造之身分證上登載之姓名、身份證號碼、出生年月日，
      與原告身份資料相符；父母、配偶、地址、換發地則與原
      告身份資料不符。
（二）原告並無考領重型機車駕照。
（三）台南縣政府警察局佳里分局於95年9 月22日通報系爭帳戶
      為警示帳戶，並於同年月26日通知聯徵中心註記系爭帳戶
      為警示帳戶。
（四）被告曾於辦理系爭帳戶開戶時，登入內政部戶役政網站查
      詢原告之身分證請補領記錄，查詢結果正確。
五、則本件之爭點即在於：
（一）被告辦理本件開戶業務，過程中有無過失？
（二）被告如有過失，其過失與原告之損害間有無因果關係？
（三）若原告得請求賠償，其得請求之精神慰撫金以若干為適當
      ？
六、本院之判斷：
（一）被告辦理本件開戶業務，過程中有無過失？
    (一)按因故意或過失，不法侵害他人之權利者，負損害賠償責
      任，民法第184 條第1 項前段定有明文。次按因過失不法
      侵害他人之權利者，固應負損害賠償責任；但過失之有無
      ，應以是否怠於善良管理人之注意為斷者，茍非怠於此種
      注意，即不得謂之有過失，最高法院19年上字第2746號判
      例意旨可資參照。故侵權行為人的注意義務，應以善良管
      理人的注意為準。又所謂善良管理人之注意，係指依一般
      交易上之觀念，認為有相當知識經驗及誠意之人所具有之
      注意，其已盡此注意與否？應依抽象之標準定之，亦即以
      客觀之注意能力而非以主觀之注意能力為斷。本件原告主
      張被告銀行於不詳年籍姓名之人，持偽造之原告身分證件
      辦理系爭帳戶之開戶業務時，未盡查證義務，因此誤認偽
      造之身分證件等為真實而准予開戶，致原告受有損害；則
      被告是否應負侵權行為損害賠償責任，應視其及其受僱人
      於辦理本件系爭帳戶開戶事件時，客觀上是否盡其注意義
      務而定。
    (二)經查，金融機構辦理開戶時，應至內政部戶役政網站查詢
      ，並落實執行確認客戶身分原則，如發現可疑帳戶應立即
      通報檢、警、調單位；復應實施雙重身分證明文件查核並
      留存身分證明文件及影像，以有效遏止人頭帳戶之增加；
      此有金管會94年3 月29日金管檢八字第0940164006號函（
      見本院卷第36頁）在卷可稽。次依金管會所頒「金融機構
      開戶作業審核程序暨異常帳戶風險控管之作業範本」，第
      2 條第2 項規定：「（一）依據主管機關規定辦理雙重身
      份證明文件查核，以確認係其本人。（二）使用財團法人
      金融徵信中心『Z 系統通報案件紀錄資訊』功能查詢下列
      資訊：1.『Z21 國民身分證領補換資料查詢驗證』‧‧‧
      」。被告辦理本件開戶業務，業已向內政部戶役政網站查
      詢原告之身分證請補領記錄，查詢結果正確；並經開戶人
      提出身分證及重型機車駕照雙證件，有舊式國民身分證領
      補換資料查詢結果、遭偽造之身分證及重型機車駕照等附
      卷為證（見本院卷第13頁），原告亦不爭執被告確曾於本
      件系爭帳戶開戶時登入內政部戶役政網站查詢原告之身分
      證請補領記錄（見本院卷第86頁），則堪認被告於辦理本
      件開戶業務時，確已依金融管理機關即金管會之上開規定
      ，進行雙重身份證明文件查核及查詢身分證領補換資料。
      原告雖主張被告忽略該偽造之身分證上記載之照片、父母
      、配偶、地址、換發地、換發日期等資料與真實不符，及
      原告未曾考領重型機車駕照等情云云；且被告亦未向戶政
      機關或鄰里長電話詢明該偽造之身分證上記載之住址有無
      其人，或向財團法人聯合徵信中心或內政部警政署網站查
      詢以確認其身分云云；惟本件開戶時，開戶人係持舊式身
      分證申請開戶，被告僅能輸入該身分證上之「統一編號」
      、「領補換日期」及「領補換類別」三項資料以查詢身分
      證領補換資料，有內政部戶政司97年3 月12日內戶司字第
      097003 7623 號函（見本院卷第63頁）在卷可稽；是被告
      縱查詢身分證領補換資料確認開戶人之身分，僅能確認身
      分證上之「統一編號」、「領補換日期」及「領補換類別
      」三項資料之真偽；而被告除依上開方式確認客戶身分外
      ，再無其他法定方式可得知客戶個人其他詳實之資料，是
      雖開戶人持偽造之原告證件辦理開戶，在上開所能查詢之
      資料有限之情形下，被告實無從自身分證請領紀錄及透過
      雙證件交叉比對之方式，辨別其真偽。再者，雖原告主張
      被告未查詢原告有無請領重型機車駕照資料，以及未向戶
      政機關及鄰里長以電話查詢偽造身分證上之相關資料云云
      ，然因銀行單位現並無可向車輛監理單位查詢駕照請領相
      關資料之合法管道，此經被告陳明在卷（見本院卷第85頁
      ），且被告除上開查詢方式而可得之合法資料外，亦無其
      他向戶政機關再行查閱原告其他身分資料，以及詢問原告
      住所地鄰里長之權利；原告亦未立證證明被告確有可向監
      理單位查詢駕照請領資料之注意義務，而有疏未查證之情
      ，是以在保護隱私權之要求，以及別無其他合理管道可再
      供查證當時開戶之人所持證件真偽之情形下，被告認該偽
      造之證件為真正並准持有該偽造證件之人予以開戶，被告
      應已盡其善良管理人之注意義務。
    (三)至原告另再主張被告辦理本件開戶業務時，違反銀行對疑
      似不法或顯屬異常交易之存款帳戶管理辦法第13、14條、
      銀行防制洗錢注意事項第2 點及金管會93年8 月4 日金管
      銀(一)字第0938011385號令等規定之相關辦理開戶程序等情
      ；惟查銀行對疑似不法或顯屬顯屬異常交易之存款帳戶管
      理辦法第13、14條係規定：「銀行受理客戶開立存款帳戶
      ，應實施雙重身分證明文件查核，身分證及登記證照以外
      之第二身分證明文件，應具辨識力。銀行應確認客戶身分
      ，始得受理客戶開立存款帳戶，如有下列情形，應拒絕客
      戶之開戶申請：一、疑似使用假名、人頭、虛設行號或虛
      設法人團體開立存款帳戶者。二、持用偽、變造身分證明
      文件或出示之身分證明文件均為影本者。三、提供之文件
      資料可疑、模糊不清、不願提供其他佐證資料、或提供之
      文件資料無法進行查證者」、「銀行應以資訊系統整合其
      全行存款客戶之基本資料及交易資料，供其總分支機構查
      詢，對於各單位調取及查詢客戶之資料，應建立內部控制
      程序，並注意資料之保密性」；而銀行防制洗錢注意事項
      第2 點則係規定：「（一）開戶應注意事項：1.行員受理
      開戶時，應實施雙重身分證明文件查核及留存該身分證明
      文件。若屬個人開戶，除身分證外，並應徵取其他可資證
      明身分之文件，如健保卡、護照、駕照、學生證、戶口名
      簿或戶口謄本等‧‧‧2.對於得採委託、授權之開戶者，
      應確實查證委託、授權之事實及身分資料，若查證有困難
      時應婉拒受理該類之開戶。3.疑似使用假名、人頭、虛設
      行號或虛設法人團體開設帳戶者，應予以婉拒。4.持用偽
      、變造身分證明文件或出示之身分證文件均為影本者，應
      予以婉拒‧‧‧（二）開戶後再確認開戶之注意事項：1.
      對採委託授權開戶或開戶後始發現有存疑之客戶應以電話
      、書面或實地查訪等方式確認。」；再者，金管會93年8
      月4 日發佈金管銀(一)字第0938011385號令之內容則為：「
      一、金融機構受理開戶，應實施雙重身分證明文件查核及
      留存該身分證明文件。個人戶部分，除身分證外，並應徵
      取其他可資證明身分之文件，如健保卡、護照、駕照或學
      生證等‧‧‧二、開戶採雙重身分證明文件查核，有關身
      分證及登記證照外之第二身分證明文件，應具辨識力」。
      被告辦理本件系爭帳戶開戶業務業經開戶人提出雙證件，
      並向內政部戶役政網站查詢原告之身分證請補領記錄，已
      如上述；是雖該雙證件皆屬偽造，然被告既已查證身分證
      請補領記錄正確，並核對開戶人所雙證件之資料，客觀上
      亦無不符，堪認應已盡其身分查證之義務。原告既未提出
      該偽造之證件有其他客觀上顯不可信之證據，且參前所述
      ，被告亦無其他管道可查證證件之真偽，故自難認被告辦
      理本件系爭帳戶開戶業務有違反上開程序之情事。是原告
      之主張，在無法證明被告確有過失之情形下，為無理由，
      應予駁回。
（二）本院既認被告辦理本件開戶業務時並無過失，已如前述，
      則兩造之其其爭點，已無礙於本院上開之認定，亦與結論
      無何影響，故本院爰不加以一一審酌論駁，併此敘明。
七、綜上所述，原告主張被告辦理本件開戶業務顯有過失，洵屬
    無據，是被告自無須負侵權行為損害賠償責任；從而，原告
    依侵權行為之相關規定，請求被告應給付60萬元，及自起訴
    狀繕本送達翌日起至清償日止，按週年利率5%計算之利息，
    為無理由，應予駁回。而原告之訴既經駁回，其假執行之聲
    請即失所附麗，自應一併予以駁回。
據上論結，本件原告之訴無理由，爰依民事訴訟法第78條，判決
如主文。
中    華    民    國    97    年    6     月    5     日
                  民事鳳山分庭法  官  李怡諄
正本係照原本作成。
如不服本判決，應於送達後20日內，向本院提出上訴狀並表明上
訴理由，如於本判決宣示後送達前提起上訴者，應於判決送達後
10日內補提上訴理由書（須附繕本）。
中    華    民    國    97    年    6     月    5     日
                              書記官  陳建琪


司法院資訊處製作；財團法人民間司法改革基金會備份。
